ACORDAO-COMPLETO-2482073

ACÓRDÃO 1609/2022 ATA 10/2022 - SEGUNDA CÂMARA

VISTOS, relatados e discutidos estes autos de concessão de pensão militar, em que se examina, nesta fase processual, pedido de reexame interposto contra o Acórdão 11321/2020-TCU-Segunda Câmara, Relator Ministro Raimundo Carreiro, 
ACORDAM os Ministros do Tribunal de Contas da União, reunidos em Sessão da Segunda Câmara, ante as razões expostas pelo Relator e com fulcro no art. 48, c/c os arts. 32 e 33, da Lei 8.443/1992, em: 
9.1. conhecer do pedido de reexame interposto por Maria Ephigenia Barbosa Teixeira e, no mérito, negar-lhe provimento;
9.2. dar ciência desta deliberação à recorrente e ao Comando do Exército.

Pedido de reexame interposto contra o Acórdão 11.321/2020-TCU-2ª Câmara.

Segunda Câmara

Comando do Exército.

3. Interessados/Responsáveis/Recorrentes:
3.1. Interessados: Maria Ephigenia Barbosa Teixeira (XXX.324.367-XX); Maria de Fatima Borges de Carvalho (XXX.937.016-XX)
3.2. Recorrente: Maria Ephigenia Barbosa Teixeira (XXX.324.367-XX).

13.1. Ministros presentes: Bruno Dantas (Presidente), Augusto Nardes (Relator), Aroldo Cedraz e Antonio Anastasia.

AUGUSTO NARDES

Ministro Raimundo Carreiro.

Transcrevo como parte integrante deste relatório, com os ajustes de forma que julgo pertinentes, a instrução de peça 37 elaborada no âmbito da Secretaria de Recursos (Serur) , cujo encaminhamento teve a anuência do dirigente daquela unidade (peça 38) :
'INTRODUÇÃO 
1. Trata-se de pedido de reexame (peça 21) interposto pela Sra. Maria Ephigenia Barbosa Teixeira, viúva do militar falecido Sr. Waldomiro Felix Teixeira, contra o Acórdão 11321/2020-TCU-Segunda Câmara, Relator Ministro Raimundo Carreiro (peça 8) .  
1.1. A deliberação recorrida apresenta o seguinte teor:
VISTOS, relatados e discutidos estes autos de concessões de pensões militares do Comando do Exército,
ACORDAM os Ministros do Tribunal de Contas da União, reunidos em sessão da Segunda Câmara, diante das razões expostas pelo Relator, com fundamento no art. 71, inciso III, da Constituição Federal e nos arts. 1º, inciso V, 39, inciso II, da Lei 8.443/1992, em:
9.1. considerar ilegais os atos de concessão de pensões militares instituídas por Waldomiro Felix Teixeira (peça 2) , em favor de Maria Ephigenia Barbosa Teixeira, e por José Borges da Silva (peça 3) , em favor de Maria de Fatima Borges de Carvalho, recusando o registro, uma vez que os proventos das respectivas reformas tiveram por referência dois postos acima daquele que os militares ostentavam na atividade, irregularidade que impacta os proventos das pensões calculadas;
9.2. dispensar o ressarcimento das quantias indevidamente recebidas de boa-fé pelas interessadas, consoante o Enunciado 106 da Súmula de Jurisprudência deste Tribunal;
9.3. determinar ao Comando do Exército, com base no art. 45 da Lei 8.443/1992, que:
9.3.1. faça cessar, no prazo de 15 (quinze) dias, contado a partir da ciência desta deliberação, os pagamentos decorrentes dos atos impugnados, sob pena de responsabilidade solidária da autoridade administrativa omissa, consoante disposto nos arts. 71, inciso IX, da Constituição Federal e 262 do Regimento Interno desta Corte;
9.3.2. dê ciência do inteiro teor deste Acórdão à Sra. Maria Ephigenia Barbosa Teixeira e à Sra. Maria de Fatima Borges de Carvalho, encaminhando ao TCU, no prazo de 30 (trinta) dias, comprovante da data de ciência pelas interessadas, nos termos do art. 4º, § 3º, da Resolução-TCU 170/2004;
9.3.3. encaminhe a este Tribunal, nos termos do art. 262, § 2º, do Regimento Interno do TCU, novos atos de concessão das aludidas pensões militares indicadas no item 9.1 deste Acórdão, escoimados das ilegalidades indicadas nesta deliberação, para serem submetidos à apreciação pelo TCU, na forma do art. 260, caput, do Regimento Interno do TCU e da IN/TCU 78/2018, procedendo a regularização dos postos/graduações que servem de base para o cálculo dos proventos das reformas militares do Sr. Waldomiro Felix Teixeira e do Sr. José Borges da Silva;
9.4. enviar cópia do presente Acórdão ao Ministério da Defesa e ao Comando do Exército, informando que a presente deliberação, acompanhada do Relatório e do Voto que a fundamentam, está disponível para a consulta no endereço www.tcu.gov.br/acordaos, além de esclarecer que, caso requerido, o TCU poderá fornecer sem custos as correspondentes cópias, de forma impressa;
9.5. determinar à Sefip que monitore o cumprimento das medidas acima e adote as demais providências pertinentes. 
HISTÓRICO
2. O Tribunal considerou ilegal o ato de pensão da recorrente em razão por ter vinculado os proventos da pensão ao soldo de General de Divisão - ou seja, em grau hierárquico acima daquele que considerado no primeiro ato de reforma do instituidor da pensão (Coronel) , bem como acima do que ele ostentava na atividade (Tenente Coronel) - contrariando o entendimento do Acórdão 2225/2019-TCU-Plenário.
2.1. Irresignada, a recorrente interpôs o presente pedido de reexame, que se fundamenta nas alegações adiante relatadas.
EXAME DE ADMISSIBILIDADE
3. Reitera-se o exame preliminar de admissibilidade (peça 26) , ratificado à peça 29 pelo Ministro João Augusto Ribeiro Nardes, que entendeu pelo conhecimento do recurso, uma vez que preenchidos os requisitos do art. 48 da Lei 8.443/1992, c/c os arts. 285 e 286, parágrafo único, do RI/TCU, suspendendo-se os efeitos dos itens 9.1, 9.3, 9.3.1 e 9.3.3 do Acórdão 11321/2020-TCU-Segunda Câmara.  
EXAME DE MÉRITO
4. Constitui objeto do presente recurso analisar se:
 a) a recorrente faz jus receber proventos de pensão calculados com base no soldo de General de Divisão, mais de um nível hierárquico acima do que o instituidor da pensão ostentava em atividade (Tenente Coronel) ;  
 b) a recorrente pode ter seus proventos suspensos, de modo integral, por prazo indeterminado.
5. Dos proventos calculados com base no soldo de General de Divisão
5.1. Embora a recorrente não tenha apresentado formalmente argumentos em relação a este ponto, afirmou-se o seguinte (peça 21, p. 5-6) :
Não se pretende, neste momento, contestar o erro quanto a base de cálculo da pensão, mas sim a suspensão do recebimento dessa pensão, um direito líquido e certo, cuja supressão, ainda que momentânea, poderá causar prejuízo à interessada que não pode deixar de arcar com os custos rotineiros de sua subsistência.
 (...) 
Além disso, conforme consignado nos autos não houve qualquer conduta qualificadora de má-fé da pensionista, motivo pelo qual entende-se que não há como exigir da mesma que tenha pleno conhecimento da precariedade dos atos praticados pelo órgão público que lhe concedeu a pensão, sendo a medida de suspensão do pagamento, uma medida drástica efetivada em detrimento de uma cidadã que recebia pensão que possuía total aparência de legalidade, até ter ciência de que o TCU mudou seu entendimento sobre a jurisprudência aplicada a seu caso.
5.2. Assim, como a recorrente menciona a mudança de entendimento do TCU e aduz que apenas 'neste momento' não questionará a decisão quanto 'a base de cálculo da pensão', convém analisar a questão a fim evidenciar a correição, ou não, da decisão recorrida. 
Análise:
5.3. De início, convém reproduzir excerto do voto do Relator Ministro Raimundo Carreiro, que embasa o Acórdão recorrido acerca da ilegalidade do ato de pensão da recorrente (peça 9) : 
4. A partir das críticas automatizadas aplicadas aos atos em questão, a Secretaria de Fiscalização de Pessoal (Sefip) apontou que os Srs. Waldomiro Felix Teixeira e José Borges da Silva foram reformados inicialmente por idade e posteriormente por incapacidade, de modo que a morte dos referidos instituidores não constituiu pensão militar com o posto/graduação devido, conforme quadro explicativo produzido pela unidade:
	n º 
	Nome do instituidor 
	Posto/Grad. na ativa 
	Base de proventos na reserva 
	Base de proventos na ref. por idade 
	Base de proventos na incapacidade* 
	Pensão Militar** 

	01 
	WALDOMIRO FELIX TEIXEIRA 
	Ten-Cel 
	Coronel 
	Coronel 
	General de 
Brigada 
	General de Divisão 

	02 
	JOSE BORGES DA SILVA 
	Capitão 
	Major 
	Major 
	Ten-Cel 
	General de 
Brigada. 

	*Majoração indevida na reforma por incapacidade, conforme Acordão TCU n º 2225/19; e 
**No caso do instituidor WALDOMIRO FELIX TEIXEIRA há uma portaria anexa ao formulário do E-Pessoal que o reforma por incapacidade em 27/05/15, quando o militar já se encontrava reformado por idade, tal portaria majorou indevidamente os proventos do militar, fato que repercute indevidamente na pensão militar em estudo;  
**Quanto ao ato que tem como instituidor JOSE BORGES DA SILVA, militar que contava com mais de 35 anos de serviço, este contribuindo com 02 postos acima para fins de pensão militar, foi capitão na ativa, passou para reserva com proventos de Major, sendo posteriormente, reformado por idade com proventos de Major. O fato é que após se encontrar reformado por idade, foi novamente reformado, só que desta vez por incapacidade, em janeiro de 2006, com majoração em seus proventos de reforma para ter por base o posto de Tenente Coronel, contrariando o TCU n º 2225/19. Ao falecer, constituiu pensão com base no posto de General de Brigada, quando o correto seria no posto de Coronel. 

5. Nesse sentido, a unidade técnica (peças 5 e 6) , acompanhada pelo Ministério Público junto ao TCU (peça 7) , propôs considerar ilegais os atos em exame, negando-lhes os registros, bem como expedir determinações ao Comando do Exército. 
6. Declaro minha anuência aos pareceres proferidos nos autos, cujos fundamentos adoto como razões de decidir, sem prejuízo das observações adicionais a seguir. 
7. Como se vê, ambos os instituidores já se encontravam reformados por ocasião da superveniência de doença que os incapacitou definitivamente para o exercício de atividade laborativa. Desse modo, não lhes era aplicável o disposto no art. 110, § 1º, da Lei 6.880/1980 (Estatuto dos Militares) , com a redação dada pela Lei 7.580/1986, visto que tal regra se restringe expressamente aos militares da ativa ou da reserva remunerada, não sendo estendida ao militar reformado. Sendo ilegais os referidos atos de reforma, as pensões concedidas a partir deles também são ilegais, por consequência. 
8. A questão da reforma foi tratada por esta Corte de Contas no Acórdão 2225/2019-TCU-Plenário (Relator Ministro Benjamin Zymler) . Na ocasião, firmou-se entendimento no sentido de que não há embasamento legal para que o cálculo dos proventos de reforma tenha como referência dois postos acima do ocupado pelo militar na atividade. 
 (...) 
10. Considerando que a partir de 18/9/2019, com a prolação do Acórdão 2225/2019-TCU-Plenário, o entendimento que prevalece no TCU é o de que é indevida a cumulatividade na aplicação dos benefícios dos artigos 50, inciso II (redação original) e 110, §1º da Lei 6880/1980; considerando que no âmbito do STJ o entendimento pacificado é no sentido de que o benefício previsto no art. 110, §1º da Lei 6880/1980 é restrito ao militar da ativa ou da reserva remunerada, em consonância com o que dispõe o caput do art. 110, não podendo alcançar o militar reformado; considerando que o item 9.5 do Acórdão 2225/2019-TCU-Plenário, em atenção aos princípios da segurança jurídica e da boa-fé, definiu que o entendimento constante do voto que fundamentou o acórdão proferido pelo STJ no REsp 1.340.075/CE, relativo aos destinatários do benefício do art. 110, § 1º, da Lei 6.880/1980, pode ser aplicado aos atos concessórios a serem apreciados por este TCU a partir da data de prolação desse acórdão; entendo que os atos de pensão militar instituídos pelo Sr. Waldomiro Felix Teixeira, em favor da Sra. Maria Ephigenia Barbosa Teixeira (peça 2) , e pelo Sr. José Borges da Silva, em favor da Sra. Maria de Fatima Borges de Carvalho (peça 3) , devem ser considerados ilegais, uma vez que os proventos da reforma tiveram por referência dois postos acima daquele que os militares ostentavam na atividade, irregularidade que impacta os proventos da pensão, calculada com base em postos indevidos.
5.4. Como se observa, a decisão recorrida bem abordou a jurisprudência e a legislação que envolvem o tema. 
5.5. Nota-se que o ato de pensão foi considerado ilegal e negado registro pelo Tribunal em razão de os proventos da pensão terem sido calculados com base no soldo de General de Divisão, ou seja, em grau hierárquico acima daquele que o instituidor ostentava ema atividade (Tenente Coronel) , bem como na sua primeira reforma (Coronel) .  
5.6. Conforme documentação constante nos autos o instituidor foi inicialmente reformado por idade limite, havendo a posterior alteração de situação de inatividade, de Reformado por Idade-Limite de Permanência na Reserva Remunerada para Reformado por Invalidez Definitiva. A alteração da reforma foi concedida por meio da Portaria 04 - SAP/1.1/SSIP, de 29/2/216 (peça 2 p. 5) e alterou o posto de referência para o cálculo dos proventos da reforma do instituidor de Coronel para o de General de Brigada. 
5.7. Nota-se, contudo, que a Lei 6.880/80 não ampara o pagamento de soldo de grau hierárquico imediato quando o militar, que já se encontre reformado, passe a manifestar alguma das moléstias previstas no inciso V do seu art. 108. É esta a ilegalidade que maculou o presente ato, visto que a supramencionada portaria majorou indevidamente os proventos do militar, fato que repercute indevidamente na pensão militar em reexame.
5.8. Ora, o instituidor da reforma já havia sido reformado, por atingimento da idade-limite para permanência na reserva, razão pela qual a superveniência de moléstia prevista no inciso V do art. 108 da Lei nº 6.880/1980 não viabiliza o pagamento do benefício referente à vinculação de seus proventos ao grau hierárquico 'imediato', pois já não se encontrava mais na ativa ou na reserva remunerada, as quais são as únicas situações asseguradas pelo caput do art. 110 da Lei nº 6.880/1980; como se observa na clara fundamentação do voto condutor da decisão paradigma desta temática, o Acórdão 2225/2019-TCU-Plenário, Relator Ministro Benjamin Zymler:
7. O fundamento para tanto [ato de alteração da reforma] seria o disposto no art. 110, § 1º, da Lei 6.880/1980 (Estatuto dos Militares) , na redação dada pela Lei 7.580/1986:
'Art. 110. O militar da ativa ou da reserva remunerada, julgado incapaz definitivamente por um dos motivos constantes dos incisos I e II do art. 108, será reformado com a remuneração calculada com base no soldo correspondente ao grau hierárquico imediato ao que possuir ou que possuía na ativa, respectivamente. 
§ 1º Aplica-se o disposto neste artigo aos casos previstos nos itens III, IV e V do artigo 108, quando, verificada a incapacidade definitiva, for o militar considerado inválido, isto é, impossibilitado total e permanentemente para qualquer trabalho.'
8. Para maior clareza, transcrevo também o art. 108 do Estatuto, no que aqui interessa:
'Art. 108. A incapacidade definitiva pode sobrevir em conseqüência de:
I - ferimento recebido em campanha ou na manutenção da ordem pública;
II - enfermidade contraída em campanha ou na manutenção da ordem pública, ou enfermidade cuja causa eficiente decorra de uma dessas situações;
III - acidente em serviço;
IV - doença, moléstia ou enfermidade adquirida em tempo de paz, com relação de causa e efeito a condições inerentes ao serviço;
V - tuberculose ativa, alienação mental, esclerose múltipla, neoplasia maligna, cegueira, lepra, paralisia irreversível e incapacitante, cardiopatia grave, mal de Parkinson, pênfigo, espondiloartrose anquilosante, nefropatia grave e outras moléstias que a lei indicar com base nas conclusões da medicina especializada'.
9. Como se vê, o benefício previsto no art. 110 da Lei 6.880/1980, expressamente dirigido ao militar da ativa ou da reserva remunerada, não alcança o militar reformado. Ademais, quer da ativa, quer da reserva, o benefício se traduz no cálculo dos proventos com base no soldo do posto ou grau hierárquico imediato àquele que o favorecido apresentava na ativa - ou seja, não há espaço na norma para o cálculo dos proventos ter por referência dois postos acima daquele que o militar possuía quando ainda em atividade.
10. Sobre o primeiro ponto - os destinatários do adicional -, a jurisprudência do Superior Tribunal de Justiça (STJ) , intérprete último da lei federal, há muito se encontra pacificada, como ilustram os precedentes adiante reproduzidos:
'PROCESSUAL CIVIL. ADMINISTRATIVO. MILITAR REFORMADO POR ATINGIR A IDADE LIMITE NA RESERVA. INVALIDEZ SUPERVENIENTE À INATIVAÇÃO. REFORMA COM REMUNERAÇÃO CORRESPONDENTE AO GRAU HIERÁRQUICO IMEDIATO. IMPOSSIBILIDADE. SÚMULAS 7 E 83 DO STJ.
1. O art. 110 da Lei 6.880/1980 prevê o direito de o militar da ativa ou da reserva remunerada ser reformado com a remuneração calculada com base no soldo correspondente ao grau hierárquico imediato ao que possuir.
2. O Tribunal de origem asseverou: 'o autor foi reformado ex officio em 21/05/2006 (Evento 20 - PROCADM4 - fl. 15) , por ter atingido idade limite de permanência na reserva, nos termos do art. 106, I, d, da Lei n° 6.880/80. Pretende, agora, a melhoria da reforma para que seus proventos passem a ser calculados com base na remuneração do posto superior na inatividade, em razão da superveniência de moléstia que determina a sua invalidez (neoplasia maligna constatada em 04/01/2008) '.
3. É inviável reanalisar a constatação das datas da reforma e da eclosão da moléstia, pois inarredável a revisão do conjunto probatório dos autos para afastar as premissas fáticas estabelecidas pelo acórdão recorrido. Aplica-se, portanto, o óbice da Súmula 7/STJ. 
4. Ao reconhecer que o direito ora pugnado alcança apenas os militares da ativa ou da reserva remunerada, não prevendo a possibilidade da alteração de proventos de militar reformado por atingir a idade limite na reserva, o Tribunal a quo decidiu em consonância com a jurisprudência do STJ, razão pela qual incide a Súmula 83 do STJ. Precedentes: REsp 1.381.724/RS, Relatora Ministra REGINA HELENA COSTA, PRIMEIRA TURMA, DJe 10/5/2017; e AgRg no REsp 1.539.940/RS, Relatora Ministra ASSUSETE MAGALHÃES, SEGUNDA TURMA, DJe 29/3/2016.
5. Recurso Especial não conhecido' (REsp 1784347/RS, Rel. Min. Herman Benjamin, Segunda Turma, julgado em 2/4/2019, DJe de 23/4/2019; ênfase acrescentada) .
'ADMINISTRATIVO. MILITAR. REFORMA. ALTERAÇÃO DE BENEFÍCIO. INCAPACIDADE SUPERVENIENTE. ART. 110, § 1º C/C ART. 108, V, DA LEI 6.880/80. MILITARES DA ATIVA OU RESERVA REMUNERADA. RESTRIÇÃO. MILITAR JÁ REFORMADO. IMPOSSIBILIDADE. 
1. A reforma do militar com a remuneração calculada com base no soldo correspondente ao grau hierárquico imediato ao que possuir ou que possuía na ativa, nos termos do art. 110, § 1º, c/c o art. 108, V, da Lei 6.880/80, restringe-se aos militares da ativa ou reserva remunerada, na exata disposição do caput do art. 110, não sendo possível a concessão de tal benesse àqueles militares já reformados. 
2. Recurso especial não provido' (REsp 1.340.075/CE, Rel. Min. Castro Meira, Segunda Turma, julgado em 9/4/2013, DJe de 15/4/2013; ênfase acrescentada) .
5.9. Dessa forma, quanta à ilegalidade do ato em reexame, deve ser mantido o Acórdão recorrido pelos seus próprios fundamentos, conforme voto condutor supratranscrito, sendo que o Tribunal aplicou o Enunciado 106 da Súmula de Jurisprudência deste Tribunal, dispensando o ressarcimento das importâncias recebidas indevidamente até o julgamento do ato.
6. Da suspensão integral, por tempo indeterminado, do pagamento da pensão militar
6.1 Em seu recurso, a recorrente clamou ao TCU para que seus proventos não fossem integralmente cessados, em razão do fato de que o que está em discussão é o valor de sua pensão e não a pensão em si, alegando o seguinte (peça 21, p. 5-6) : 
Ocorre que o erro não está propriamente no recebimento de pensão que é de legalidade incontestável: o direito ao pensionamento da beneficiária é indiscutível, já que foi casada sob o regime legal e dependente de Waldomiro Felix Teixeira nos limites que lhe fora assegurado por lei.
O problema está, segundo informado, no valor de cálculo da pensão. Assim, repise-se, não afronta à legislação a manutenção de seu benefício se o mesmo for pago no valor considerado como o correto por esta Corte de Contas no processo em análise.
Caso seja levado a efeito a total suspensão da pensão percebida, pela interessada, conforme teor da determinação constante do item 9.3.1, a mesma ficará sem condição de arcar com as suas despesas de sobrevivência para alimentos, pagamento de cuidadora, plano de saúde, medicamentos de uso contínuo etc., conforme já destacado acima, o que pode ofender o preceito da própria dignidade da pessoa humana, assegurada pelo artigo 1º, inciso III, da Constituição Federal.
Não se pretende, neste momento, contestar o erro quanto a base de cálculo da pensão, mas sim a suspensão do recebimento dessa pensão, um direito líquido e certo, cuja supressão, ainda que momentânea, poderá causar prejuízo à interessada que não pode deixar de arcar com os custos rotineiros de sua subsistência.
Há que se destacar que não há como prever o tempo que o Comando do Exército conseguirá realizar a devida revisão do ato com o fito de adequar o valor da pensão ao comando exato da lei, e, não havendo um prazo, é possível ocorrer uma demora demasiada para encontrar a solução adequada que o caso requer, podendo resultar em um maior prejuízo a ser suportado única e exclusivamente pela interessada.
6.2. Em seu recurso (peça 21, p. 6) , apresentou o seguinte pedido:
 (...) requerendo, ainda a suspensão quanto aos efeitos do item 9.3.1 do Acórdão 11321/20, cujo Relator foi o Ministro Raimundo Carreiro, relativo ao Processo TC Processo 015.031/2020-9, com intuito de evitar que a interessada fique sem receber sua pensão.
No caso concreto, a suspensão do salário na forma determinada por esta Corte de Contas e interpretada pelo Comando do Exército possui a potencialidade de afrontar direitos fundamentais como a dignidade da pessoa humana, uma vez que a interessada depende do valor para sua subsistência.
Análise:
6.3. De início, convém reproduzir o item do acórdão que acabou por cessar integralmente o pagamento de pensão à recorrente:
9.3. determinar ao Comando do Exército, com base no art. 45 da Lei 8.443/1992, que:
9.3.1. faça cessar, no prazo de 15 (quinze) dias, contado a partir da ciência desta deliberação, os pagamentos decorrentes dos atos impugnados, sob pena de responsabilidade solidária da autoridade administrativa omissa, consoante disposto nos arts. 71, inciso IX, da Constituição Federal e 262 do Regimento Interno desta Corte;
 (...) 
9.3.3. encaminhe a este Tribunal, nos termos do art. 262, § 2º, do Regimento Interno do TCU, novos atos de concessão das aludidas pensões militares indicadas no item 9.1 deste Acórdão, escoimados das ilegalidades indicadas nesta deliberação, para serem submetidos à apreciação pelo TCU, na forma do art. 260, caput, do Regimento Interno do TCU e da IN/TCU 78/2018, procedendo a regularização dos postos/graduações que servem de base para o cálculo dos proventos das reformas militares do Sr. Waldomiro Felix Teixeira e do Sr. José Borges da Silva;
6.4. Da leitura do acórdão atacado, percebe-se que os comandos acima transcritos de fato levaram a Unidade Jurisdicionada (UJ) a suspender integralmente os valores recebidos pela recorrente.
6.5. Como consequência, a recorrente pode ficar meses (a depender do prazo em que a UJ enviar o novo ato) sem receber seus proventos, os quais possuem caráter alimentar e são essenciais à dignidade da pessoa humana. 
6.6. A fórmula adotada na deliberação recorrida é comumente utilizada pelo TCU em acórdãos que tratam de alteração de reforma. Exportou-se tal fórmula aos casos de pensão, como este em análise. Porém, naqueles casos (alteração de reforma) , com a cessação do pagamento dos proventos previstos na alteração da reforma, automaticamente o interessado volta a receber seus proventos tal como dispostos no ato original de reforma. Contudo, no caso de pensão militar, é preciso se pensar uma fórmula diferente, pois não há um ato de 'pensão original' que sirva de base à UJ para que mantenha os pagamentos.
6.9 Como consequência, inexistindo qualquer ato de pensão anterior que permita a continuidade de pagamentos, as pensionistas podem ficar meses ou até anos sem receber qualquer valor, enquanto novo ato de pensão não for expedido. Eventual efeito suspensivo, decorrente de recurso interposto, não resolve o problema. Na verdade, o efeito suspensivo impede que novo ato seja emanado. Assim, permanece o problema: entre um ato e outro a pessoa não recebe qualquer valor referente à pensão, a qual possui natureza alimentar.
6.10. Nesse sentido, a situação é similar aos atos iniciais de aposentadoria. Nos atos de aposentadoria, tal como no ato em reexame, não há ato anterior que permita a continuidade dos pagamentos. Por essa razão, o TCU tem adotado a seguinte fórmula, com algumas variações, tal como se observa, dentre inúmeros outros exemplos, no Acórdão 8764/2020-TCU-Primeira Câmara, Rel. Min. Bruno Dantas:
9.3.1. no prazo de 15 (quinze) dias, faça cessar os pagamentos decorrentes do ato ora considerado ilegal, sob pena de responsabilidade solidária da autoridade administrativa omissa, até a emissão de novo ato, livre das irregularidades apontadas, a ser submetido à apreciação do TCU no prazo de 30 (trinta) dias;
6.11. No caso em tela, o acórdão recorrido, em seu item 9.3.3, não estipulou prazo para envio do novo ato de pensão. Sendo assim, há potencial prejuízo à recorrente, uma vez que a emissão de novo ato pode demorar meses, ou até anos, e, por todo esse tempo, a recorrente ficaria sem receber proventos.  Por isso, é mais prudente dar provimento parcial ao recurso, para que o item 9.3.1 do Acórdão recorrido passe a constar com a seguinte redação:
'9.3.1. faça cessar, no prazo de 15 (quinze) dias, contado a partir da ciência desta deliberação, os pagamentos decorrentes dos atos impugnados, sob pena de responsabilidade solidária da autoridade administrativa omissa, consoante disposto nos arts. 71, inciso IX, da Constituição Federal e 262 do Regimento Interno desta Corte, até a emissão de novo ato, livre das irregularidades apontadas, a ser submetido à apreciação do TCU no prazo de 30 (trinta) dias;' 
6.12. Por todo o exposto, considerando que a pensão possui natureza alimentar e que tal ato se assemelha ao ato inicial de aposentadoria, uma vez que é o primeiro ato que vincula a pensionista ao Estado, é prudente adotar a redação acima proposta, dando-se provimento parcial a este recurso. 
CONCLUSÃO
7. Em face da análise das razões recursais apresentadas, concluiu-se que a recorrente não faz jus receber proventos calculados com base no soldo de General de Divisão.
7.1. Assim, não foram trazidos aos autos argumentos que detenham o condão de modificar o julgado de origem quanto à legalidade do ato.
7.2. Contudo, não pode a recorrente ficar sem receber seus proventos até indefinida futura expedição de seu novo ato de pensão militar por parte do Comando do Exército. Assim, propõe-se dar provimento parcial ao recurso de modo a fixar um prazo para a emissão do novo ato de pensão. 
ROPOSTA DE ENCAMINHAMENTO
8. Ante o exposto, submetem-se os autos à consideração superior, propondo-se, com fundamento no art. 48 da Lei 8.443/1992 c/c os artigos 285 e 286, parágrafo único, do RI/TCU:
 a) conhecer do recurso e, no mérito, dar-lhe provimento parcial para que o item 9.3.1 do Acórdão recorrido passe a constar com a seguinte redação:
'9.3.1. faça cessar, no prazo de 15 (quinze) dias, contado a partir da ciência desta deliberação, os pagamentos decorrentes dos atos impugnados, sob pena de responsabilidade solidária da autoridade administrativa omissa, consoante disposto nos arts. 71, inciso IX, da Constituição Federal e 262 do Regimento Interno desta Corte, até a emissão de novo ato, livre das irregularidades apontadas, a ser submetido à apreciação do TCU no prazo de 30 (trinta) dias;'
 b) informar à recorrente e demais interessados do acórdão a ser proferido, destacando que o relatório e o voto que o fundamentam podem ser acessados por meio do endereço eletrônico www.tcu.gov.br/acordaos."
2.	O representante do Ministério Público junto ao TCU (MPTCU) discordou do encaminhamento proposto pela Serur, nos termos do parecer de peça 39, a seguir reproduzido:
"Trata-se de pedido de reexame interposto contra decisão deste Tribunal que considerou ilegal o ato de pensão militar emitido em favor da recorrente e negou o seu registro.
2. Segundo o referido decisum, a negativa de registro ocorreu em razão de que os proventos do instituidor foram calculados com base no soldo referente a grau hierárquico imediato, superior ao considerado em seu primeiro ato de reforma.
3. A Secretaria de Recursos (Serur) , após analisar individualmente os argumentos apresentados na peça recursal, propõe conhecer do presente recurso, para, no mérito, dar-lhe provimento parcial, por entender que a deliberação recorrida deve passar a especificar o prazo de 30 dias para a emissão do novo ato, livre das irregularidades apontadas.
4. De fato, ao analisar a peça recursal é possível observar que os argumentos trazidos pela recorrente não permitem afastar a irregularidade apontada na deliberação recorrida, uma vez que contestam apenas a suspensão integral da pensão por parte da Unidade Jurisdicionada, em atendimento à seguinte determinação contida na deliberação recorrida:
9.3.1. faça cessar, no prazo de 15 (quinze) dias, contado a partir da ciência desta deliberação, os pagamentos decorrentes dos atos impugnados, sob pena de responsabilidade solidária da autoridade administrativa omissa, consoante disposto nos arts. 71, inciso IX, da Constituição Federal e 262 do Regimento Interno desta Corte;
5. No entanto, entende-se que não há necessidade de corrigir a referida determinação, pois a Instrução Normativa TCU 78/2018 já estabelece que a Unidade Jurisdicionada deve providenciar a emissão de novo ato com a correção das irregularidades apontadas no prazo de 30 dias, a contar da ciência da deliberação, nos seguintes termos:
Art. 19 A apreciação do Tribunal pela ilegalidade de atos de admissão ou de concessão obrigará o órgão ou entidade de origem a cessar, no prazo de 15 (quinze) dias, todo e qualquer pagamento decorrente:
I - do ato impugnado, no caso de admissão;
II - das irregularidades apontadas, no caso de concessão.
§ 1º Os prazos referidos no caput são contados da ciência, pelo órgão de pessoal, da recusa do registro do ato.
§ 2° Os responsáveis referidos no § 1º do art. 6º deverão comunicar ao Tribunal, no mesmo prazo, as providências adotadas, sob pena de solidariedade na obrigação de ressarcimento das quantias pagas após essa data, sem prejuízo das sanções previstas na Lei 8.443/1992.
§ 3º A apreciação do ato pela ilegalidade obrigará o órgão ou entidade de origem a informar, no sistema e-Pessoal, no prazo de 30 (trinta) dias a contar da ciência da deliberação, o cancelamento da concessão ou o desligamento do servidor, no caso de admissão, nos termos do art. 3º ou, quando for possível sanear as irregularidades identificadas, submeter ao TCU novo ato em substituição àquele considerado ilegal, sem prejuízo de providenciar, entre outras, as correções devidas na folha de pagamento, nos dados cadastrais do servidor ou do benefício, ou ainda, na portaria que deferiu ou modificou a concessão.
6. Ademais, verifica-se que a deliberação recorrida foi proferida de acordo com todas as normas processuais aplicáveis à apreciação de atos, para fins de registro, e observou os princípios da segurança jurídica, da isonomia e do direito adquirido, ao ter dispensado a devolução dos valores indevidamente recebidos de boa-fé pela recorrente, nos termos do Enunciado 106 da Súmula de Jurisprudência deste Tribunal.
7. Ante o exposto, este membro do Ministério Público de Contas, com as devidas vênias por divergir da Unidade Técnica, entende que o presente pedido de reexame deve ser conhecido, para, no mérito, ter seu provimento negado."
	É o relatório.

Claudia Barbosa Teixeira (OAB/RJ 103739).

Procurador Sergio Ricardo Costa Caribé.

PESSOAL. PENSÕES MILITARES. BENEFÍCIOS PENSIONAIS CORRESPONDENTES A DOIS GRAUS HIERÁRQUICOS SUPERIORES AOS POSTOS OCUPADOS PELOS INSTITUIDORES NA ATIVA. ILEGALIDADE. NEGATIVA DE REGISTRO. DETERMINAÇÕES. PEDIDO DE REEXAME. ARGUMENTOS INSUFICIENTES PARA ALTERAR A DELIBERAÇÃO RECORRIDA. CONHECIMENTO. NEGATIVA DE PROVIMENTO.

PENSÃO MILITAR (PMIL)

Secretaria de Recursos (Serur).

Trata-se de pedido de reexame, em processo de pensão militar, interposto por Maria Ephigenia Barbosa Teixeira, viúva do militar falecido Waldomiro Felix Teixeira, contra o Acórdão 11321/2020-TCU-Segunda Câmara, Relator Ministro Raimundo Carreiro.
2.	 No âmbito da deliberação recorrida, este Tribunal julgou ilegal a concessão de atos de pensões militares, negando-lhes registro, tendo em vista que os proventos das respectivas reformas tiveram por referência dois postos acima daquele que os militares ostentavam na atividade, irregularidade que impacta os proventos das pensões calculadas.
3.	No subitem 9.3.1 da mesma decisão, o TCU determinou ao Comando do Exército que fizesse cessar, no prazo de 15 dias, os pagamentos decorrentes das parcelas impugnadas, sob pena de responsabilidade solidária da autoridade administrativa omissa. No subitem 9.3.3 foi determinado o encaminhamento ao TCU, novos atos de concessão das aludidas pensões militares, na forma do art. 260, caput, do Regimento Interno do TCU e da IN/TCU 78/2018, procedendo a regularização dos postos/graduações que servem de base para o cálculo dos proventos das reformas militares do Sr. Waldomiro Felix Teixeira e do Sr. José Borges da Silva.
4.	Inconformada com a decisão desta Corte, a recorrente foca suas missivas na suspensão da determinação expedida no subitem 9.3.1, ante o que, segundo suas ponderações, poderia ter o pagamento de seus proventos interrompido, de forma total, por prazo indeterminado.
5.	A Secretaria de Recursos (Serur) analisou o pleito da recorrente e propôs dar-lhe provimento parcial, para que o subitem 9.3.1 do Acórdão recorrido passasse a especificar o prazo de 30 dias para a emissão do novo ato, livre das irregularidades apontadas.
6.	O representante do Ministério Público junto ao TCU (MPTCU) , no entanto, considerou desnecessária tal providência, uma vez que a Instrução Normativa TCU 78/2018 já estabelece que a Unidade Jurisdicionada deve providenciar a emissão de novo ato com a correção das irregularidades apontadas no prazo de 30 dias, a contar da ciência da deliberação. Nesse sentido, propôs negar provimento ao recurso.
7.	Ratificando despacho exarado à peça 29, conheço do presente recurso e, no mérito, manifesto minha anuência ao encaminhamento proposto pelo MPTCU, para conhecer e negar provimento ao pedido de reexame interposto por Maria Ephigenia Barbosa Teixeira. 
8.	De fato, como o subitem 9.3.3 do acórdão recorrido determinou o encaminhamento de novo ato na forma da IN/TCU 78/2018, a regularidade de seu cumprimento somente se verificará se for cumprido o prazo de 30 dias, a contar da ciência da deliberação. Assim, a alteração do acórdão recorrido é medida que considero desnecessária.
	Ante o exposto, voto pela adoção da minuta de acórdão que trago a este Colegiado.
	
TCU, Sala das Sessões Ministro Luciano Brandão Alves de Souza, em 12 de abril de 2022.
Ministro JOÃO AUGUSTO RIBEIRO NARDES 
Relator